【裁判字號】    97,交聲,776
【裁判日期】    980331
【裁判案由】    聲明異議
【裁判全文】
臺灣臺南地方法院交通事件裁定         97年度交聲字第776號
移送機關  交通部公路總局嘉義區監理所臺南監理站
受處分人    甲○○
上列受處分人因違反道路交通管理處罰條例案件，對於交通部公
路總局嘉義區監理所臺南監理站民國97年7月16日所為之裁決處
分（處分案號：嘉監南字第裁74-S00000000號），聲明異議，本
院裁定如下：
      主  文
原處分撤銷。
甲○○汽車駕駛人，行經有燈光號誌管制之交岔路口闖紅燈，處
罰鍰新台幣壹仟捌佰元；並記違規點數參點。
      理  由
一、原處分意旨略以：異議人即受處分人甲○○（下稱異議人）
    於民國91年7月18日上午08時05分許，駕駛車號VK0-969號輕
    型機車，行經台南市○○路與建平路交岔路口時，因「闖紅
    燈」經台南市警察局交通隊警員 (下稱舉發機關)逕行開單
    舉發，嗣原處分機關即交通部公路總局嘉義區監理所台南監
    理站，以異議人違規事實明確，依道路交通管理處罰條例（
    下稱處罰條例）第53條第1項、第63條第1項第3款及違反道
    路交通管理事件統一裁罰基準表 (以下簡稱基準表)之規定
    ，裁處異議人罰鍰新臺幣（下同）4500元，並記違規點數3
    點等語。
二、本件聲明異議意旨略以：違規未附照片，又違規時間係91年
    7月18日，舉發通知單未合法送達，為此聲明異議，請求撤
    銷原處分等語。
三、按汽車駕駛人，行經有燈光號誌管制之交岔路口闖紅燈者，
    處1800元以上5400元以下罰鍰，並記違規點數3點。處罰條
    例第53條第1項、第63條第1項第3款，分別定有明文。
四、本院審酌：
 (一)異議人駕駛其車號VKO-969號輕型機車，於上述時地，經舉
     發機關以「闖紅燈」為由予以製單舉發。嗣原處分機關依
     處罰條例第53條第1項、第63條第1項第3款並參酌基準表之
     規定，裁處異議人罰鍰4500元並記違規點數3點之事實，有
     裁決書、舉發通知單、違規照片2張、違規查詢報表等附卷
     可證，此部份事實應可認定，異議人辯稱違規未附照片舉
     證，似有誤會，並不足採。
 (二)次按行為人有本條例之情形者，應填製舉發違反道路交通
     管理事件通知單；逕行舉發者，應按已查明之資料填註車
     牌號碼、車輛種類、車主姓名及地址，並於通知單上方空
     白處加註逕行舉發之文字後，由舉發機關送達被通知人。
     又處理違反道路交通管理事件，有關文書送達之程式，依
     行政程序法之規定；送達，於應受送達人之住居所、事務
     所或營業所為之；於應送達處所不獲會晤應受送達人時，
     得將文書付與有辨別事理能力之同居人、受僱人或應送達
     處所之接收郵件人員。應受送達人或其同居人、受僱人、
     接收郵件人員無正當理由拒絕收領文書時，得將文書留置
     於應送達處所，以為送達；又送達不能依前二條規定為之
     者，得將文書寄存送達地之地方自治或警察機關，並作送
     達通知書兩份，一份黏貼於應受送達人住居所、事務所、
     營業所或其就業處所門首，另一份交由郵政機關為送達者
     ，得將文書寄存於送達地之郵政機關。寄存機關自收受寄
     存文書之日起，應保存3個月。違規時違反道路交通管理事
     件統一裁罰基準及處理細則 (下稱處理細則)第11條第1項
     第3款、第5條、行政程序法第72條第1項前段、第73條第1
     項、第3項及第74條分別定有明文。再前開所稱「住居所」
     係民法上概念（即民法第20條至第24條所規定），指當事
     人依一定事實，足認以久住之意思，住於一定之地域者，
     即為設定其住所於該地；所謂「一定事實」，包括戶籍登
     記、居住情形等，尤以戶籍登記資料為主要依據，但不以
     登記為要件。而戶籍法所為之戶籍住址之登記（戶籍法第1
     條參照），採形式主義，未登記不發生戶籍法上效力。戶
     籍登記之住址（即戶籍所地址），則為戶籍管轄區內之處
     所，主要發生選舉、兵役、教育等公法上效力，與住居所
     為民法上法律行為的準據，發生各種民事上的效力，二者
     規範意旨不同。實務上戶籍法上的住址與民法上的住居所
     ，絕大多數情形雖為同一處所，但並非當然同一，然不論
     法院或行政機關在調查「住所」時，通常均以戶籍登記的
     住址為認定標準。
 (三)本件為逕行舉發，自應由舉發機關送達被通知人即異議人
     ，使其知悉應到案日期，並得行使其陳述意見之權利，始
     為適法。本件通知單雖郵寄台南市○○路341巷23之4號，
     並於91年8月19日寄存送達於台南德高厝郵局。然異議人
     此段期間之實際住所地係在台南市○○路461巷21弄23號2
     樓之4，並非在台南市○○路341巷23之4號，此有異議人遷
     徙紀錄資料查詢結果2紙及全戶戶籍資料查詢結果1紙附卷
     可稽。而舉發機關查明異議人住所地何在，乃輕而易舉之
     事，舉發機關未為查明向異議人實際住所地為送達，逕以
     台南市○○路341巷23之4號的地址為送達，嗣後復寄存送
     達於台南德高厝郵局，其送達程序即與法未合。
 (四)另依照處理細則第2條第2項、第41條及基準表之規定可知
     ，違反道路交通管理事件之裁罰基準，係以當事人接到舉
     發通知單後，「有無逾越到案日期繳納罰款及到案與否」
     ，為設定裁決罰鍰數額準據之一，故行為人有無於到案日
     期前繳交罰鍰或到案與否，對於行為人究應處以較低額或
     較高額之罰鍰，本具有相當之決定性。另因違反道路交通
     管理事件之處罰為一行政秩序罰，其對於違規之行為人所
     為之處罰，顯然影響行為人之權利義務，性質上為負擔之
     行政處分，是其應有行政法基本原則之要求—即行政行為
     應遵循公正、公開與民主之程式，確保依法行政原則，以
     保障人民權益，增進人民對行政之信賴，故為保障違反道
     路交通管理事件行為人之權益，舉發機關本應於舉發通知
     單上，詳為記載「應到案日期」及「應到案處所」並踐行
     合法送達程序，以利行為人得遵期到案繳交罰款，或對其
     違規之行為有陳述、爭執之機會。然本件舉發通知單並未
     合法送達於異議人，已如前述，則異議人顯然無從根據該
     舉發通知單上之「應到案日期」及「應到案處所」等內容
     ，遵期到案繳交罰款，或對其違規之行為有陳述、爭執之
     機會。基此，原處分機關就此疏漏並未依循處理細則第30
     條第1項之相關規定，加以審查並要求舉發機關補正而另
     行送達，即逕以上述違規事實明確，而依處理細則及裁罰
     基準表之標準，對異議人裁處最高額罰鍰4500元，經核即
     於法有違。
五、綜上所述，本件異議人之異議為有理由，且原處分有上述不
    當，本件自應予以撤銷，惟異議人之違規事實亦已明確，故
    應另對異議人諭知如主文第2項所示之處罰，以資適法。
六、據上論斷，應依道路交通案件處理辦法第20條前段，裁定如
    主文。
中    華    民    國    98    年    3    月    31    日
                  交通法庭   法  官  廖建彥
以上正本證明與原本無異。
如不服本裁定應於送達後5日內向本院提出抗告狀（應附繕本）
。
                             書記官  吳揆滿
中    華    民    國    98    年    3    月    31     日


司法院資訊處製作；財團法人民間司法改革基金會備份。
